臺灣桃園地方法院行政訴訟判決　
110年度交字第479號
111年4月12日辯論終結
原      告  楊超然  
被      告  桃園市政府交通事件裁決處
                      設桃園市○○區○○路00號7、8樓
代  表  人  張丞邦    住同上
訴訟代理人  黃一鳴律師
複代理人    賴佳郁律師
上列當事人間交通裁決事件，原告不服被告民國110年9月9日桃
交裁罰字第58－ZAB000000 號裁決，提起行政訴訟，本院判決如
下：
    主  文
原告之訴駁回。
訴訟費用新臺幣參佰元由原告負擔。
    事實及理由
一、事實概要：
    原告於民國110年7月8日23時18分許，駕駛車牌號碼0000－00
    號自用小客車（下稱系爭車輛），行經國道一號高速公路北
    向50.6公里處時，為民眾於110年7月9日檢舉，經內政部警
    政署國道公路警察局第一公路警察大隊（下稱舉發機關）員
    警認原告有「行駛高速公路違規使用路肩（行駛路肩）」之
    違規，遂逕行舉發並填製國道警交字第ZAB176688號之舉發
    違反道路交通管理事件通知單（下稱系爭舉發通知單），記
    載應到案日期110年9月13日前，並移送被告處理。嗣原告於
    110年8月27日到案陳述不服舉發，經被告函請舉發機關協助
    查明事實後，認原告確有「行駛高速公路違規使用路肩」之
    違規，即於110年9月9日填製桃交裁罰字第58－ZAB000000 號
    之裁決書（下稱原處分），爰依道路交通管理處罰條例（下
    稱處罰條例）第33條第1項第9款及違反道路交通管理事件統
    一裁罰基準及處理細則（下稱裁罰基準及處理細則）等規定
    ，裁處原告罰鍰新臺幣（下同）4,000元，並記違規點數1點
    等處分。原告不服，於是提起本件行政訴訟。
二、原告起訴主張及聲明：
（一）主張要旨：
　　⒈該路段高速公路自北上52公里處前即有架設道路圍籬在施
      工，當時原告預備駛出北上49公里處之桃園南崁交流道出
      口，即提前3公里變換車道，繼續沿著最外側標線行駛，
      當時道路前方並無其他車輛，故原告並無冒著生命危險行
      駛路肩或超車之必要。再者，由於新舊標線同時存在，誤
      導原告持續沿著舊標線繼續行駛（光碟影片1分8秒許），
      故原告並無違規使用路肩之行為。
    ⒉又本件係交通部高速公路局北區養護工程分局之承辦人員
      怠忽職守，未盡職督促管理施工之廠商，且於高速公路施
      工處開放行駛，應依照道路交通標誌標線號誌設置規則（
      下稱設置規則）第6條第2項規定，增設必要之標誌、標線
      、號誌，並將不必要之標誌、標線、號誌同時清除，但本
      件卻未看見上開單位有依法行使職權，顯有瀆職行為。是
      本件如有違規責任，亦應歸責於施工廠商或管理單位，不
      應由善意之原告所承擔，故被告所為之裁決違法，請求判
      決如聲明所示。
（二）聲明：撤銷原處分。
三、被告答辯及聲明：
（一）答辯要旨：
    ⒈引用處罰條例第7條之1、第33條第1項第9款、第63條第1項
      第1款、高速公路及快速公路交通管制規則（下稱管制規
      則）第2條第1項第17款、第9條第1項第2款、道路交通標
      誌標線號誌設置規則（下稱設置規則）第183條第1項，及
      本院105年度交字第140號、臺灣新北地方法院105年度交
      字第201號等相關交通法規之條文與判決（詳卷附答辯狀
      ）。
    ⒉舉發機關110年8月19日國道警一交字第1101707168號函文
      表示略以：「…本案係民眾於110年7月8日23時18分，在國
      道1號北向50.6公里處，現場目睹0451-EJ號車行駛路肩違
      規，以科學儀器取得證據資料向本大隊提出檢舉。本大隊
      依道路交通管理處罰條例第7條之1：『對於違反本條例之
      行為者，民眾得敘明違規事實或檢具違規證據資料，向公
      路主管或警察機關檢舉，經查證屬實者，應即舉發』之規
      定，經查證屬實後依法舉發(第ZAB176688號違規單)…經查
      該路段並無開放路肩行駛，且該路段路面邊線清晰可辨，
      臺端車輛確實係行駛於路肩，違規屬實，本大隊依事實舉
      發核無不當…」等語。
    ⒊依上開函附之光碟內容，於影片顯示時間23時18分17秒時
      ，路面即顯示白實線(路面邊線)分隔同向車道及路肩，而
      於影片顯示時間23時18分28至39秒時，系爭車輛行駛於路
      肩，違規事實明確，舉發機關依法舉發，應無違誤。
    ⒋至原告主張舊標誌未完全塗銷一節，參照交通部高速公路
      局第一新建工程處110年11月15日一三字第1103560751號
      函文表示略以：「…旨案違規時間適逢本工程國道主線交
      維改道作業期間，北上線由5車道漸變縮減為4車道(範圍
      約自51k+160~50k+200)，改道期間將原有車道標線塗黑並
      繪製臨時標線。依當日監造單位巡查影像截圖所示(詳附
      件)，該路段標線尚屬清晰可辨，謹請貴處卓參憑辦…」等
      語觀之，是該路段標線應無不清晰之情形，舉發機關依法
      舉發應無違誤。
    ⒌綜上所述，系爭車輛駕駛因有「行駛高速公路違規使用路
      肩」之情，已該當處罰條例第33條第1項第9款規定之要件
      。是被告依法裁處，應無違誤，原告之訴為無理由。
（二）聲明：駁回原告之訴。
四、爭點：
（一）被告認定原告有「行駛高速公路違規使用路肩」之違規，
      有無違誤？
（二）被告以原處分裁罰原告罰鍰4,000元，並記違規點數1點，
      有無違誤？
五、本院之判斷：
（一）前提事實：
      原告於110年7月8日23時18分許，駕駛系爭車輛行經國道
      一號高速公路北向50.6公里處時，為民眾於110年7月9日
      檢舉，經舉發機關員警認原告有「行駛高速公路違規使用
      路肩（行駛路肩）」之違規等情，此有舉發機關110年8 
      月19日國道警一交字第1101707168號函文（見本院卷第18
      頁）、系爭舉發通知單（見本院卷第19頁）、檢舉違規案
      件資料（見本院卷第22頁）、交通部高速公路局第一新建
      工程處110年11月15日一三字第1103560751號函文（見本
      院卷第24頁）、違規路段110年7月7日之現場照片（見本
      院卷第25至28頁）、汽車車籍查詢（見本院卷第31頁）、
      原告申訴書（見本院卷第32頁）等資料各1 份在卷可憑。
（二）被告認定原告有「行駛高速公路違規使用路肩」之違規，
      並無違誤：
    ⒈按「汽車行駛於高速公路、快速公路或設站管制之道路，
      不遵使用限制、禁止、行車管制及管理事項之管制規則而
      有下列行為者，處汽車駕駛人新臺幣3,000元以上6,000元
      以下罰鍰：九、未依規定使用路肩」，處罰條例第33條第
      1項第9款定有明文。復按「汽車行駛高速公路及快速公路
      ，不得有下列行為：二、在路肩上行駛，或利用路肩超越
      前車」、「執行任務之救護車、消防車、警備車、工程車
      、救濟車及吊車得不受前項第1款至第5款及第15款之限制
      。經高速公路、快速公路管理機關核准之拖吊車輛，於執
      行核准路段拖吊任務時，得不受前項第2款及第3款之限制
      。但應依規定裝置明顯警示標識或由警備車引導」、「為
      維護高速公路及快速公路交通安全與暢通，高速公路及快
      速公路管理機關或警察機關於必要時，得發布命令，指定
      時段於高速公路及快速公路特定匝道或路段之車道、路肩
      ，禁止、限制或開放車輛通行」，管制規則第9條第1項第
      2款、第2項、第19條第3項所明定。從而，高速公路及快
      速公路路肩之使用，除供緊急事故之救援使用，或為暫時
      疏解特定期間交通壅塞現象等公益目的，於指定時段開放
      特定路段之路肩使用外，以禁止使用為原則，而開放路段
      、時段均有明確告示，對於未告示之路段或時段，駕駛人
      自應遵守禁止行駛路肩之規定，除非另符合其他如緊急避
      難等行政罰法明定之阻卻違法性事由，否則自不得任意違
      規。
    ⒉經查，本院依職權勘驗被告所提供檢舉人與原告行車紀錄
      器之影像畫面內容略以：「（一）檔案名稱：RV-0000000
      0000000-budFU。⒈錄影畫面時間共28秒，本檔案之錄影畫
      面係2021年7月8日23時許所錄製，為檢舉人車輛行車記錄
      器之影像畫面。⒉錄影畫面一開始，檢舉人車輛係行駛於
      兩條『穿越虛線』間之車道上。⒊錄影畫面時間23時18分27
      秒許，原告駕駛車牌號碼0000－00號自用小客車（下稱系
      爭車輛）出現於檢舉人車輛之右側，並行駛於路面邊線右
      側之路肩上，且由錄影畫面中可看見檢舉人車輛右側之『
      穿越虛線』與系爭車輛左側之『路面邊線』，最後重疊在一
      起，並以『路面邊線』標示。⒋錄影畫面時間23時18分33秒
      許，系爭車輛開始閃爍左側方向燈，並開始向左跨越路面
      邊線，駛至檢舉人車輛前方。（二）檔案名稱：0000000_
      1。⒈錄影畫面時間共2分2秒，本檔案之錄影畫面係2021年
      7月8日23時許所錄製，為系爭車輛行車記錄器之影像畫面
      。⒉錄影畫面一開始，系爭車輛係行駛於該路段高速公路
      之最外側車道上。⒊錄影畫面時間23時36分40秒許，系爭
      車輛開始向右跨越『穿越虛線』，嗣錄影畫面時間23時36分
      56秒許，系爭車輛右側之車道線開始轉變為『穿越虛線』，
      亦即系爭車輛開始行駛於兩條『穿越虛線』間之車道上。⒋
      錄影畫面時間23時36分59秒許，系爭車輛又開始向右跨越
      其右側之『穿越虛線』，並於錄影畫面時間23時37分2秒許
      ，系爭車輛已完成向右變換車道之駕駛行為，此時可看見
      系爭車輛所行駛車道之右側地面上，係劃設白實線之『路
      面邊線』，路面邊線右側即為『路肩』。⒌錄影畫面時間23時
      37分7秒許，可清楚看見系爭車輛所行駛車道之地面上所
      劃設之『穿越虛線』遭到反黑塗銷。⒍錄影畫面時間23時37
      分10秒許，系爭車輛再向右跨越『路面邊線』行駛於路肩處
      ，此時亦可看見位於路肩上之『穿越虛線』同樣遭到反黑塗
      銷。⒎錄影畫面時間23時37分22秒許，系爭車輛開始向左
      跨越路面邊線，駛出路肩並變換車道至左側之車道上」等
      情（見本院卷第40頁正反面），核與舉發機關110年8月19
      日國道警一交字第1101707168號函文表示略以：「說明：
      二、本案係民眾於110年7月8日23時18分，在國道一號北
      向50.6公里處，現場目睹0451－EJ號車行駛路肩違規，以
      科學儀器取得證據資料向本大隊提出檢舉。本大隊依道路
      交通管理處罰條例第7 條之1 …之規定，經查證屬實後依
      法舉發（第ZAB000000 號違規單）。三、經查該路段並無
      開放路肩行駛，且該路段路面標線清晰可辨，臺端車輛確
      實行駛於路肩，違規屬實，本大隊依事實舉發核無不當」
      等語（見本院卷第16頁），大致相符，足認原告駕駛系爭
      車輛於110年7月8日23時18分28至39秒許，行經國道一號
      高速公路北向50.6公里處時，系爭車輛確實係行駛於路面
      邊線之右側，亦即系爭車輛確實有行駛於路肩之事實。
    ⒊原告雖主張：係因該路段之新舊標線同時存在，誤導原告
      持續沿著舊標線繼續行駛，原告並無違規使用路肩之行為
      等語。惟查，參照交通部高速公路局第一新建工程處110
      年11月15日一三字第1103560751號函文表示略以：「旨案
      違規時間適逢本工程國道主線交維改道作業期間，北上線
      由5車道漸變縮減為4車道(範圍約自51k+160~50k+200)，
      改道期間將原有車道標線塗黑並繪製臨時標線。依當日監
      造單位巡查影像截圖所示(詳附件)，該路段標線尚屬清晰
      可辨，謹請貴處卓參憑辦…」等語（見本院卷第24頁），
      及監造單位巡查影像截圖照片（見本院卷第25至28頁）所
      示，足認該路段高速公路之各種標線，包含車道線、穿越
      虛線及路面標線均屬清晰可辨。又依據上開勘驗筆錄內容
      觀之，原告行駛路肩之時間長達11秒（即檢舉人行車記錄
      器錄影畫面時間23時18分28至39秒許），若原告係因違規
      路段之標線誤導而行駛於路肩，原告理應在行駛於路肩之
      初，即立即駛出路肩，而非繼續行駛於路肩達11秒之久。
      再者，原告行車記錄器錄影畫面時間23時37分7秒及23時3
      7分10秒許，均可清楚看見該路段高速公路之標線所塗銷
      反黑者，均為『穿越虛線』，並非區隔「車道」與「路肩」
      之「路面邊線」，且路面標線清晰可辨，而「穿越虛線」
      與「路面邊線」之劃設本就有不同之用意與目的，若真如
      原告所述，係因該路段有新舊標線同時存在，而誤導原告
      沿著舊標線繼續行駛至路肩者，則該路段所塗銷反黑之標
      線，亦應為「路面邊線」，而非「穿越虛線」。況若該路
      段高速公路之「路面標線」真有標示不清之情，則原告於
      檢舉人行車記錄器錄影畫面時間23時18分33秒許，向左跨
      越「路面邊線」並駛至檢舉人車輛前方時，為何會閃爍左
      側方向燈？顯見原告當時自路肩變換車道時，是知悉其所
      跨越之標線係「路面標線」。是原告上開所述，顯係卸責
      之詞，不足採信。
　　⒋至原告主張：本件係交通部高速公路局北區養護工程分局
      之承辦人員怠忽職守，未盡職督促管理施工之廠商，若有
      違規責任，應歸責於施工廠商或管理單位，不應由善意用
      路人所承擔等語。惟查，按交通標誌、標線、號誌之設置
      目的，在於提供車輛駕駛人及行人有關道路路況之警告、
      禁制、指示等資訊，以便利行旅及促進交通安全，有無設
      置之必要，如何設置，設置何種標誌以及在何處設置，屬
      主管機關職權內依法裁量之範圍，是此一涉及特定地點、
      多數人及長期時間之交通管制行為，揆諸前揭法條意旨，
      當屬一般處分甚明。則既屬一般處分，依行政程序法第10
      0條第2項、第110條第2項之規定，一般處分之送達得以公
      告為之，除公告另訂不同日期者外，自公告日起發生效力
      。就「路面邊線」而言，主管機關之設置行為即屬一種「
      公告」措施，故具指示性質之「路面邊線」於對外設置完
      成時，即發生效力，人民即有遵守之義務，尚非可由原告
      恣意決定是否遵守。況且原告若在主觀上就本件舉發地點
      路段之標線設置，認為有不符合設置規則相關規定之不當
      情事，固有循正當行政救濟途徑，向各該路段標線設置之
      權責主管機關陳述反映，促其檢討改善，或另循訴願、行
      政訴訟之爭訟途徑救濟。惟在該路段之標線設置未依法定
      程序變更前，所有用路人仍應有遵守之義務。否則，倘若
      所有汽、機車駕駛人見主管機關所設置之標線、標誌或號
      誌，全憑主觀之認知，認為設置不當即可恣意違反，將如
      何建立道路上所劃設標誌、標線或號誌之公信力，交通安
      全之秩序亦將無從建立，其他用路人之生命、財產安全，
      將失去保障。再者，原告亦不得藉詞該路段道路設計不良
      ，而解免違規之責任，否則將令遵行法律規定及交通標線
      行駛於該路段之人反覺不公平。故原告上開主張，尚非可
      採。
　　⒌綜上所述，堪認本件原告確實有於前揭違規時間、地點行
      駛路肩之違規行為事實。又原告為持有合法駕駛執照之人
      ，對於道路交通安全規則理應知悉，故本件原告之違規行
      為，縱認非故意，亦有「應注意，能注意，而未注意」之
      過失責任。故本件被告認定原告有「行駛高速公路違規使
      用路肩」之違規，並無違誤。
（三）被告以原處分裁罰原告罰鍰4,000元、記違規點數1點，並
      無違誤：
    ⒈按處罰條例第33條第1項第9款規定：「汽車行駛於高速公
      路、快速公路或設站管制之道路，不遵使用限制、禁止、
      行車管制及管理事項之管制規則而有下列行為者，處汽車
      駕駛人3,000元以上6,000元以下罰鍰：…九、未依規定使
      用路肩」、第63條第1項第1款規定：「汽車駕駛人有下列
      各款所列條款之一者，除依原條款處罰鍰外，並予記點：
      一、有第33條第1項…情形之一者，各記違規點數1點」。
    ⒉次按裁罰基準及處理細則第1條規定：「本細則依道路交通
      管理處罰條例第92條第4項規定訂定之」、第2條第1項、
      第2項規定：「處理違反道路交通管理事件之程序及統一
      裁罰基準依本細則之規定辦理。前項統一裁罰基準，如附
      件違反道路交通管理事件統一裁罰基準表」，核上開裁罰
      基準及處理細則之規定，就其立法目的及功能，乃為防止
      處罰機關枉縱或偏頗，依處罰條例第92條第4項所授權交
      通部會同內政部訂定之裁罰基準及處理細則及其附件「違
      反道路交通管理事件統一裁罰基準表」（下稱裁罰基準表
      ），用以維持裁罰之統一性與全國因違反道路交通管理事
      件受處罰民眾之公平，不因裁決人員不同，而生偏頗，寓
      有避免各監理機關於相同事件恣意為不同裁罰之功能，並
      非法所不許，於憲法上保障人民財產權之意旨並無牴觸（
      此並有司法院釋字第511號解釋意旨理由足資參照），是
      被告自得依此裁罰基準表而為裁罰。
    ⒊原告確有「行駛高速公路違規使用路肩」之違規行為，已
      詳如前述，且原告係於應到案期限內到案聽後裁決，是被
      告依裁罰基準表規定：「小型車」、「行駛高、快速公路
      違規行駛路肩」，於期限內繳納或到案聽候裁決者，裁處
      罰鍰4,000元。是本件被告依處罰條例第33條第1項第9款
      、第63條第1項第1款、裁罰基準及處理細則及裁罰基準表
      等規定，以原處分裁處原告罰鍰4,000元，記違規點數1點
      ，經核即屬於法有據，該等處分並無違誤。故原告訴請撤
      銷原處分，為無理由，應予駁回。
（四）本件判決基礎已臻明確，兩造其餘之攻擊防禦方法及訴訟
      資料經本院審酌後，核與判決結果不生影響，無一一論述
      之必要，附此敘明。
六、本件第一審裁判費為裁判費300元，應由原告負擔，爰確定
    第一審訴訟費用額如主文第二項所示。
七、據上論結，本件原告之訴無理由，依政訴訟法第237條之8  
    第1項、第98條第1項前段等規定，判決如主文。　　
中　　華　　民　　國　　111 　年　　4 　　月　　20　　日
　　　　　　　　　行政訴訟庭　法　官　黃漢權
上為正本係照原本作成。
如不服本判決，應於判決送達後20日內，向本院提出上訴狀並表
明上訴理由（原判決所違背之法令及其具體內容或依訴訟資料可
認為原判決有違背法令之具體事實），其未載明上訴理由者，應
於提出上訴後20日內向本院補提理由書（上訴狀及上訴理由書均
須按他造人數附繕本，如未按期補提上訴理由書，則逕予駁回上
訴），並應繳納上訴裁判費新臺幣750元。
中　　華　　民　　國　　111 　年　　4 　　月　　21　　日
                              書記官  蕭竣升